臺灣高等法院臺中分院民事判決　　　　　96年度上易字第28號
上　訴　人　昂天國際股份有限公司
法定代理人　乙○○
訴訟代理人　李清輝律師
　　　　　　張國隆律師
被 上訴 人　丙○○
訴訟代理人　蔡順雄律師
複 代理 人　甲○○
　　　　　　丁○○　　同上
上列當事人間請求返還加盟金事件，上訴人對於民國95年11月17
日臺灣臺中地方法院 95年度訴字第804號第一審判決提起上訴，
本院於96年6月5日言詞辯論終結，判決如下：
    主  文
上訴駁回。
第二審訴訟費用由上訴人負擔。
    事實及理由
一、被訴人起訴主張: 上訴人原名親旺股份有限公司，嗣更名為
    恩蜜緹國際股份有限公司，現則更名為昂天國際股份有限公
    司。上訴人曾於民國（下同）90年間向被上訴人推銷，稱其
    具有強大規模之連鎖超商加盟總部，只要被上訴人加盟，「
    保證3年期滿回收加盟金」，被上訴人於 90年11月間，與上
    訴人簽定親旺超商特許加盟契約（下稱系爭契約），被上訴
    人依系爭契約出資新台幣（下同） 140萬元，於基隆市○○
    區○○路172號成立親旺超商七堵店 (下稱七堵店)，依系爭
    契約第4、5條之約定，上訴人對七堵店之設計企劃、外觀、
    內裝等，均有實際管理之權力，被上訴人僅能根據上訴人指
    定之商品從事販賣，販售之商品只能向上訴人訂貨，上訴人
    可謂實際之經營者。嗣因上訴人提供之商品品質不佳、且經
    常未按時補貨等因素，致七堵店虧損連連，結束營業。依系
    爭契約第 10條第5項約定「保障營業期滿回收投資總額金」
    之規定，上訴人既保障於 3年期滿回收投資總額本金，則本
    件於 93年11月間即已期滿，上訴人應返還140萬元之投資金
    額予被上訴人，爰依系爭契約之法律關係求為命上訴人應給
    付140萬元，及自起訴狀繕本送達翌日即95年3月31日起，至
    清償日止，按年息百分之 5計算之利息，並願供擔保請准宣
    告假執行之判決。
二、上訴人則以：被上訴人並未依系爭契約第 28條約定繳足250
    萬元，僅給付 140萬元之投資額，系爭契約不成立。況依系
    爭契約第 10條第5項約定之目的及意旨，被上訴人負有殷實
    經營義務，始有該條約定之適用，被上訴人僅經營 3個月，
    不忠實履行經營義務，故不得請求返還 140萬元；被上訴人
    在經營出現虧損後，告知上訴人不堪虧損，嗣由上訴人接收
    經營，被上訴人對七堵店之經營皆不聞問，而商業經營依市
    場機制法則，並無法保證其獲利，倘出現虧損，被上訴人為
    七堵店之經營者，應找出具體改善方法，力求改進，非如被
    上訴人在經營出現虧損後即置之不理，被上訴人顯未依約忠
    實履行契約義務等語，資為抗辯。並聲明求為判決駁回被上
    訴人之訴，如受不利判決，願供擔保請准宣告免予假執行。
三、原審為被上訴人全部勝訴之判決，並依兩造聲請分別為准、
    免假執行之宣告，上訴人聲明不服，求為判決(一)原判決廢棄
    。(二)被上訴人在第一審之訴及假執行之聲請均駁回。被上訴
    人則求為判決駁回上訴。
四、被上訴人主張上訴人原名親旺股份有限公司，嗣更名為恩蜜
    緹國際股份有限公司，現則更名為昂天國際股份有限公司；
    兩造間簽訂之系爭契約期間自90年11月起至95年11月止，期
    限為5年，被上訴人已給付上訴人140萬元；而系爭契約第10
    條第5項約定保障營業期滿回收投資總額本金，同條項第3款
    約定保障3年期滿回收，時效自營業日起算3年時限，預定正
    式營業日為90年11月至93年11月屆滿等情，為上訴人所不爭
    執，並有被上訴人提出之親旺超商特許加盟契約書、恩蜜緹
    國際股份有限公司基本資料查詢、昂天國際股份有限公司基
    本資料查詢、昂天國際股份有限公司變更登記表各 1份在卷
    可稽，自堪信為真實。
五、被上訴人主張其依系爭契約出資 140萬元，於基隆市○○區
    ○○路 172號成立親旺超商七堵店，依系爭契約第4、5條之
    約定，上訴人對七堵店之設計企劃、外觀、內裝等，均有實
    際管理之權力，被上訴人僅能根據上訴人指定之商品從事販
    賣，被上訴人販售之商品，只能向上訴人訂貨，上訴人可謂
    實際之經營者。嗣因上訴人提供之商品品質不佳、且經常未
    按時補貨等因素，致七堵店虧損連連，結束營業。依系爭契
    約第 10條第5項「保障營業期滿回收投資總額本金」之約定
    ，上訴人既保障於 3年期滿回收投資總額本金，則本件於93
    年11月間即已期滿，上訴人應返還 140萬元之投資金額予被
    上訴人等語，惟為上訴人所否認，並以前詞抗辯，是本件所
    應審究者為：上訴人就被上訴人所交付之投資額 140萬元是
    否應於3年期滿後返還被上訴人？
    經查：
  (一)按連鎖經營是指若干的商店使用相同商標、全部或部份使用
    相同商品服務及經營模式（經營技術），在整體規劃下進行
    標準化且行使專業且分工、集中管理的經營團隊。依學者之
    分類，包括二種形式：直營連鎖、加盟連鎖，(1)直營連鎖是
    指擁有商標、商品及經營模式（經營技術）者稱為總公司（
    或稱總部、加盟總公司、加盟者、授權者），直接百分之百
    投資之商店（或分公司、營業所、分店），且商店內之人員
    均隸屬總公司，並使用相同商標、商品經營模式（經營技術
    ）行使專業分工、集中管理制度之法人組織。(2)加盟連鎖是
    指加盟總公司和加盟者（或稱被授權者，應為獨立法人、商
    號或個人）締結契約，加盟總公司將商標、商品、經營模式
    （經營技術）授與加盟者，而加盟者在得上述權利之同時，
    相對必須支付一定代價（金額）給加盟者總公司，且依加盟
    總公司之指導、訓練及協助，使用相同商標，全部或部份使
    用相同商品、服務及經營模式（經營技術），行使專業分工
    、集中管理的經營團隊。又加盟連鎖依授權內容及管理方式
    之不同，可分為三種形態：委託加盟、特許加盟、自願加盟
    。A.委託加盟是指分店（分公司、營業所）設立，由加盟總
    公司百分之百獨立投資、設立，且由加盟總公司或該分公司
    與加盟者締結契約，委託加盟者經營該分公司，而經營該分
    公司所需人員原則由加盟者負責，加盟者需依規定使用相同
    商標、商品、服務及經營模式（經營技術），行使專業分工
    、集中管理經營該分店。B.特許加盟是指分店（分公司、營
    業所）設立所須資金大部份（或全部）由加盟者負責，且分
    店所需人員原則由加盟者負責，加盟者須與加盟總公司締結
    契約取得授權，且依規定使用商標、商品、服務及經營模式
    （經營技術），行使專業分工、集中管理經營該分店。特許
    加盟該分店所有權大部分全部歸加盟者，經營權亦屬加盟者
    ，但需接受總公司統一管理。C.自願加盟是指分店設立之資
    金全部由加盟者負責，且經營該分公司所需人員亦由加盟者
    負責，加盟者須與加盟總公司或分公司締結契約，取得授權
    ，且依規定使用相同商標及選擇性使用商品、服務及經營模
    式（經營技術）經營該分司。自願加盟之該分店所有權屬加
    盟者，經營權亦歸加盟者，且部分接受總公司統一管理。
  (二)解釋意思表示，應探求當事人之真意，不得拘泥於所用之辭
    句，民法第98條定有明文，兩造所訂立之加盟契約，其名為
    特許加盟契約，依契約第 1條約定：甲方（即上訴人）賦予
    乙方（被上訴人）甲方所擁有之親旺超商經營技術的使用權
    ，乙方認定同甲方之經營理念，並誠實遵守其經營技術，以
    其經營技術，以擴大雙方之事業經營為目的。且就使用之商
    標、營業場所及區域、店舖之統一均由上訴人規定之（契約
    第 2、3、4條），而就商品供給及陳列亦規定，被上訴人販
    售之商品僅能向上訴人訂貨，上訴人只從指定之業者接受指
    定商品之供給，商品之陳列、價格之訂定、包裝均由上訴人
    指導，且不得轉售（契約第 5條），其經營日、休息日均由
    上訴人規定（契約第 6條），被上訴人依上訴人指定之方式
    記帳，並向上訴人逐日報告營業額（契約第 9條），被上訴
    人則依上訴人所訂之利潤回饋制度取得利潤，而被上訴人就
    參與加盟，並無庸給付上訴人任何保證金、加盟金（契約第
    14條第1項），惟應交付上訴人公司 250萬元（契約第14 條
    第2項、第29條），占經營商店投資額百分之 49，而上訴人
    則應投資 260萬2041元占商業股權百分之51（契約第29條）
    ，依兩造契約內容，雖類似前述特許加盟方式，惟不同者，
    為被上訴人無庸給付上訴人任何保證金、加盟金，僅出資與
    上訴人共同經營而已，且就利潤部分則依上訴人所定之分配
    比率分享之，其性質近似於合夥。
  (三)又本件被上訴人依約應給付上訴人 250萬元，惟被上訴人於
    訂約後僅交付 140萬元予上訴人，未將股資備齊之事實，為
    兩造不爭執，又被上訴人主張其僅在系爭加盟店經營 3個月
    左右，因不堪虧損而由上訴人接手經營等情，亦為上訴人所
    不爭執，依卷附契約第 28條第2項：「若於乙方未將股資備
    齊250萬元，且連續營業達3個月虧損，為求投資人權益保障
    ，甲方可全權處理之，乙方不得有議。」、第34條第2項第3
    款亦約定：「以上未達股資應變辦法，以第28條保障條款、
    責任限制中之第2款（即第2項）為優先考量，若於合約存續
    期間無法補足，甲方依實際股資於合約期限內退還」，依上
    開條文約定，被上訴人未依約使 250萬元投資到位，且被上
    訴人經營連續虧損達 3個月以上者，上訴人本可全權處理，
    而本件上訴人僅授權被上訴人投資經營超商，被上訴人則無
    庸給付任何保證金、加盟金予上訴人之情事，則依上開條文
    之文義，所謂全權處理應係指如被上訴人未依誠信投資達25
    0 萬元時，上訴人有權決定加盟契約繼續或終止之權，即上
    訴人可決定是否直接介入替換被上訴人經營，使被上訴人不
    得再以上訴人超商加盟之名義經營商業，而就該加盟店之盈
    虧全由上訴人享有、承擔之意，此參諸卷附契約書第28條第
    1項約定：乙方（即被上訴人）若於連續3年營業呈現負毛利
    時，甲方於退還乙方 250萬元之投資後，有終止本契約，解
    除該店第 4、5年之經營權。即被上訴人如依約投資250萬元
    ，其得取得連續經營5年之權利，上訴人亦得於第3年結束時
    ，評估是否讓被上訴人繼續經營，今被上訴人未依約使 250
    萬元投資額到位，上訴人則可提前決定取消被上訴人之經營
    權，解釋上應屬合理，惟此全權處理僅止於經營權是否繼續
    授權而已，至於投資額之返還則應依約履行，而非謂上訴人
    得全額沒收被上訴人之投資額。另參諸契約第34條第2項第3
    款亦約定：「以上未達股資應變辦法，以第28條保障條款、
    責任限制中之第2款（即第2項）為優先考量，若於合約存續
    期間無法補足，甲方依實際股資於合約期限內退還」，更明
    被上訴人若未依約補足投資額，上訴人則可全權處理加盟契
    約之存續，並決定介入經營與否，雖被上訴人不得立即請求
    退還投資額，惟可待合約約定期限期滿請求返還，即上訴人
    於合約期限中仍可享有使用被上訴人投資款 140萬元之利益
    ，迄約定期限屆滿，上訴人方有返還投資額予被上訴人之義
    務。是被上訴人主張就其交付予上訴人之投資款 140萬元，
    於約定期限屆至後，上訴人仍有依約返還之義務，應屬可採
    ，而上訴人抗辯：因上訴人未補足投資額，有違誠信，於上
    訴人介入經營後，上訴人無庸退還被上訴人所繳之投資額，
    顯無可採。
  (四)再者，依卷附契約書 10條第5項第2款、第3款約定：保障營
    業期滿回投資總額本金（無息），保障 3年期滿回收，時效
    自營業日起算3年時限，預定正式營業日為中華民國 90年11
    月，至 93年11月屆滿。若於3年屆滿，投資額未完全回收，
    公司於屆滿翌日起算， 7天內彙整財務總帳明細後，予以現
    金方式撥付。按依此條文之原意，被上訴人如依約投資 250
    萬元，則被上訴人可取得5年之經營權限，如經營滿3年無法
    回收獲利250萬元，則可於3年期滿後，請求上訴人返還投額
    250萬元，上訴人則應於期滿7日內返還，且上訴人可依28條
    第 1項約定終止契約不讓被上訴人繼續經營，今因被上訴人
    僅投資140萬元，未能投資滿額（即250萬元），而上訴人於
    被上訴人經營虧損 3個月後，如接手經營，將系爭加盟盈虧
    全由上訴人享有及承擔，就被上訴人所交付之投資額 140萬
    元，兩造又無沒收之約定，僅於契約第34條第2項第3款約定
    ：「以上未達股資應變辦法，以第28條保障條款、責任限制
    中之第2款（即第2項）為優先考量，若於合約存續期間無法
    補足，甲方依實際股資於合約期限內退還」等情，已如前述
    ，是依兩造契約原意，被上訴人若未依約補足投資額，而無
    法再經營加盟店時，其投資額將由上訴人無償使用至合約期
    限屆至後，方得請求返還，而該「合約期限」究係指何？參
    諸上述契約10條第5項第2款、第3款及第28條第1項之約定，
    如被上訴人依約履行享有經營權，本得於 3年後請求返還投
    資額，今被上訴人已無經營權，且不可能再為經營而得利達
    投資額，解釋上，此一「合約期限」應係指兩造原訂經營期
    限3年，即90年11月至93年1月之期限，是被上訴人主張其於
    93年12月起，即得請求上訴人返還投資額，應屬可採。
  (五)另系爭契約第28條第2項約定「若於乙方未將股資備齊250萬
    元，且連續營業達 3個月虧損，為求投資人權益保障，甲方
    可全權處理之，乙方不得有議。」及第34條第2項第3款所載
    「以上未達股資應變辦法，以第28條為保障條款、責任限制
    中第2款（即第2項）為優先考量，若於合約存續期間無法補
    足，甲方依實際股資於合約期限內退還。」之文義應指，如
    投資人於投資額未達250萬元，且經營已達連續虧損3個月以
    上時，上訴人可全權處理投資人之投資款項，惟此「全權處
    理」之文義，應參酌系爭契約第 28條第1項所定之「乙方若
    於連續3年營業呈現負毛利時，甲方於退還乙方250萬元之投
    資後，有終止本契約，解除該店第4、5年之經營權。」否則
    ，如投資人虧損達3年時，上訴人僅得終止投資人第 4、5年
    之經營權，而本件被上訴人經營僅 3個月，上訴人即經手經
    營，解除被上訴人往後之經營權，卻得「沒收投資額」，違
    反公平原則甚為明顯，上訴人抗辯，不足採取。
  (六)綜上所述，被上訴人因未依約投資滿250萬元，僅投資140萬
    元，而遭上訴人全權處理接收加盟店，取消經營權，並由上
    訴人無償使用被上訴人之投資款，今上訴人得為使用投資款
    之期限已於93年11月30日屆至，上訴人即應將 140萬元款項
    返還，被上訴人主張其對上訴人有投資款 140萬元之返還請
    求權，應屬可採，上訴人經被上訴人催告未還，從而被上訴
    人基於投資款返還請求權之法律關係，請求上訴人給付 140
    萬元，及自起訴狀繕本送達翌日即 95年3月31日起，至清償
    日止，按年息百分之5計算之利息，為有理由，應予准許。
六、原審判命上訴人如數給付並加給法定利息，於法並無不合，
    上訴意旨指摘原判決不當，求予廢棄改判，為無理由，應予
    駁回。
七、本件事實已臻明確，兩造其餘攻擊主張及防禦方法，經審酌
    後，均與結論無涉，爰不一一贅述。
八、據上論結，本件上訴為無理由，依民事訴訟法第449條第1項
    、第78條，判決如主文。
中　　華　　民　　國　　96　　年　　6 　　月　　20　　日
                  民事第三庭    審判長法  官  陳照德
                                      法  官  朱  樑
                                      法  官  曾謀貴
以上正本係照原本作成。
不得上訴。
                                      書記官  李妍嬅
中　　華　　民　　國　　96　　年　　6 　　月　　20　　日
                                                      Ｍ
